臺灣嘉義地方法院民事判決　　　　　　　 94年度婚字第127號
原　　　告　甲○○
被　　　告　乙○○○
上列當事人間請求履行同居事件，經本院於民國94年6月8日言詞
辯論終結，判決如下：
    主　　文
原告之訴駁回。
訴訟費用由原告負擔。
    事　　實
甲、原告方面：
  一、聲明：被告應與原告同居。
  二、陳述：
    (一)原告於民國87年1月2日（起訴狀誤載為86年11月13日）與
      越南國籍之被告結婚，夫妻感情原本融洽，不料被告於取
      得中華民國身分證後，藉詞外出工作而與原告發生爭吵，
      先後離家四次，置子女及家庭於不顧，原告初以和為貴，
      多次與被告溝通，惟被告置之不理，並在外居住，不照顧
      子女及料理家務，或未前往市場照顧魚攤生意，屢經親友
      規勸無效，而被告自92年3月25離家迄今（誤載92年3月24
      日），從未返回住處與原告共同生活，原告曾前往被告妹
      妹黎氏中住處勸請被告返家，惟其仍拒絕返家，顯已違反
      夫妻同居之義務，且無不能同居之正當理由，爰依民法第
      1001條規定，提起本件訴訟。
    (二)又被告離家後，拒絕返家照顧子女，子女生病亦未返家探
      視，在兩造共同生活期間，其不知孝順公、婆，且曾在91
      年11月19日原告要求其照顧小孩，竟持髮夾刺傷原告右眼
      ，不作三餐及家事，而原告並未辱罵或毆打被告，被告則
      常咒罵原告「去被車撞死」等語，但原告仍非常關心被告
      ，盼望被告返家團圓及照顧子女。
 三、證據：提出戶籍謄本1份、嘉義縣警察局民雄分局處理家庭
     暴力與兒少保護案件調查紀錄表、嘉義縣警察局書函影本
     各1份、診斷證明書7份為證，並聲請訊問證人張何來環。
乙、被告方面：
  一、聲明：原告之訴駁回。
  二、陳述：因原告常有家庭暴力，包括被告作月子期間，仍遭
      原告辱罵或毆打，原告前於92年3月25日在嘉義縣新港鄉
      古民村古民1號之住處，以「婊子」、「破麻」（台語）
      等語辱罵及出手毆打被告，致被告受有下唇、左大腿瘀傷
      等傷害，經聲請核發通常保護令確定在案，被告已隱忍多
      年，不得已始行離家。又被告係為避免兩造發生爭吵，故
      未到市場幫忙，被告無法與原告共同生活原因很多，因兩
      造已無法相處及共同生活，被告雖拒絕返家，但去年曾返
      家探視小孩，被告有拒絕同居之正當理由。
  三、證據：提出本院93年度家護字第103號民事通常保護令1份
      ，並聲請訊問證人黎氏中、劉俊玉。
    理　    由
一、原告主張：原告於民國87年1月2日與越南國籍之被告結婚，
    夫妻感情原本融洽，不料被告於取得中華民國身分證後，藉
    詞外出工作而與原告發生爭吵，先後離家四次，置子女及家
    庭於不顧，原告初以和為貴，多次與被告溝通，惟被告置之
    不理，並在外居住，不照顧子女及料理家務，或未前往市場
    照顧魚攤生意，屢經親友規勸無效，而被告自92年3月25離
    家迄今，從未返回住處與原告共同生活，原告曾前往被告妹
    妹黎氏中住處勸請被告返家，惟其仍拒絕返家；又被告離家
    後，拒絕返家照顧子女，子女生病亦未返家探視，在兩造共
    同生活期間，其不知孝順公、婆，且曾在91年11月19日原告
    要求其照顧小孩，竟持髮夾刺傷原告右眼，不作三餐及家事
    ，而原告並未辱罵或毆打被告，被告則常咒罵原告「去被車
    撞死」等語，但原告仍非常關心被告，盼望被告返家團圓及
    照顧子女，而被告前揭所為，顯已違反夫妻同居之義務，且
    無不能同居之正當理由，爰依民法第1001條規定，提起本件
    訴訟。
二、被告則以：因原告常有家庭暴力，包括被告作月子期間，仍
    遭原告辱罵或毆打，原告前於92年3月25日在嘉義縣新港鄉
    古民村古民1號之住處，以「婊子」、「破麻」（台語）等
    語辱罵及出手毆打被告，致被告受有下唇、左大腿瘀傷等傷
    害，經聲請核發通常保護令確定在案，被告已隱忍多年，不
    得已始行離家。又被告係為避免兩造發生爭吵，故未到市場
    幫忙，被告無法與原告共同生活原因很多，因兩造已無法相
    處及共同生活，被告雖拒絕返家，但去年曾返家探視小孩，
    被告有拒絕同居之正當理由等語，資為抗辯。
三、查兩造為夫妻，現婚姻關係仍存續中，被告自92年3月25日
    離家在外居住，迄今未與原告同居之事實，業據原告提出戶
    籍謄本可稽，且為被告所不爭執，堪信原告此部分之主張為
    真實。惟原告另主張：被告無正當理由，自92年3月25日離
    家出走，即拒不履行同居云云，則為被告所否認，並以前揭
    情詞置辯，是本件應審究之爭點為被告離家，拒不履行與原
    告同居之義務是否有正當理由？其後不履行同居之理由是否
    仍存在？
四、按夫妻互負同居之義務。但有不能同居之正當理由者，不在
    此限，民法第1001條定有明文。又按「民法第1001條規定所
    謂有不能同居之正當理由，乃指夫妻有不堪同居或不宜同居
    之事由，或依其情形要求夫妻同居為不合理而言」；「所謂
    有不能同居之正當理由，並不限於夫妻之一方有經常或慣行
    毆打他方之情形，即其精神受虐待而不堪同居，或一方之行
    為使他方心生畏懼致不敢同居者，亦為不能同居之正當理由
    」（最高法院89年台上字第73號、77年度台上字第158號判
    決意旨參照）。又夫妻之結合、相處，應立於平等地位，相
    互維持人格之尊嚴。夫妻之一方有不能同居之正當理由，並
    不以遭受配偶慣行毆打為唯一要件，夫妻共同生活，一方苟
    未能受他方適當的尊重，致人格受嚴重損害，有暫時分居必
    要時，即不得謂無不能同居之正當理由（最高法院80年度台
    上字第1864號判決意旨參照）。經查：
  (一)被告抗辯：原告前於92年3月日25在嘉義縣新港鄉古民村古
    民1號之住處，以「婊子」、「破麻」（台語）等語辱罵及
    出手毆打被告，致其受有下唇、左大腿瘀傷等傷害，經聲請
    本院核發通常保護令（於93年3月25日核發）確定在案，因
    原告常有家庭暴力，被告已隱忍多年，不得已當時始行離家
    等情，已據證人即被告胞妹黎氏中到庭證述：「每次原告打
    被告後，被告就出去，就會打電話跟我講，有三、四次我有
    叫姊姊回去，可是回去之後，還是一樣被原告打，我姊姊就
    會打電話哭訴，這次（即92年3月25日）原告也曾經去我家
    （南投）找被告，原告常常打電話去我家，說要找我姊姊，
    不過我姊姊沒有住我家，原告還會去我家找。」、「被告打
    電話說原告打她，她很怕，後來我就去警察局找我姊姊，時
    間忘了」、「我有叫被告回去，可是被告不肯，因為原告每
    次都不改。」等語（見94年5月17日言詞辯論筆錄），並經
    依職權調取本院93年度家護字第103號民事通常保護令聲請
    卷查明屬實；又證人即被告妹婿劉俊玉到庭證稱：被告有去
    找她妹妹黎氏中，但未住伊南投家，伊與妻黎氏中不會吵架
    ，但兩造就常常吵架，之前伊有干預兩造的事，伊與朋友去
    原告家處理，也有請里長證明，當時是原告打被告，伊等下
    來嘉義處理，大概一年多以前的事，即保護令的事件，兩造
    常常會吵架，原告說話比較直，脾氣比較不好、暴躁，有時
    講話兩造會起衝突，之前常常吵架，現因有保護令，所以比
    較不會吵架，且已分居一年多了，另有一次，因兩造生第二
    個小孩，伊過去看小孩的時候，那次伊在外面，有看見伊妻
    子進去房內幫忙勸架，因為原告要打被告，差點連伊太太也
    被打，原告講話很大聲，伊在外面都聽得到等語；而關於證
    人劉俊玉夫婦造訪被告，兩造此部分之爭執，證人黎氏中亦
    證述：原告每天打電話十幾通，伊當然會煩，所以才掛原告
    電話，有時煮菜電話來了，伊去接聽又是原告打來，伊當然
    很生氣，而生第二個小孩爭執這次，伊不知兩造發生何事，
    她本來要打伊姊姊，後來拿拖鞋打伊，伊用手臂阻擋，伊不
    知其為何要打姊姊等語（均見94年6月8日言詞辯論筆錄）。
    而參以除原告外，證人黎氏中夫妻為被告在台之唯一親屬，
    被告在夫家遭受委屈自當就近向黎氏中夫婦傾訴，而黎氏中
    夫婦亦曾多次勸請被告返家團聚，其二人自當盼望兩造家庭
    和諧、幸福美滿，是按諸常情，苟非原告確有辱罵、毆打被
    告之情形，豈有一致為前揭證述之理。足見因原告脾氣不佳
    ，兩造迭有爭吵，原告並有前述家庭暴力，致被告因而離家
    迄今無誤，原告雖否認有辱罵或毆打被告等情，不足採信。
  (二)雖證人即原告母親到庭證述：結婚初雙方很好，但被告回越
    南再返台就變了，不幫忙作家事，都是被告在鬧，且都說別
    人有拿多少錢回家裡，且已離家一年多了，小孩都是其在照
    顧，還叫原告出去讓車撞死等語（同上述筆錄），惟被告自
    越南遠嫁台灣，除有胞妹黎氏中在台外，應係舉目無親，原
    告及公婆為其在台家人，本應多予以包容及規勸，以營造和
    諧之家庭環境，使被告儘速融入台灣之婚姻生活，而非一再
    以暴力相向或粗鄙穢言辱罵。是以，兩造於婚姻關係存續中
    ，原告以前揭粗鄙穢言及暴力方法侵害被告之人格尊嚴與人
    身安全，顯違夫妻共營美滿生活之本旨，則被告主張有不能
    同居之正當理由，難認無據。
  (三)又原告於本院審理時雖陳稱：為了小孩，其也很關心被告，
    希望被告返家與原告同住等情，然歷次到庭卻一再指責被告
    未盡人妻、人母及媳婦之責任，而被告亦自陳：聽原告如此
    指訴，讓伊很心痛，包括原告連兩造房事的事情，還要向婆
    婆報告，原告一直這樣說，伊沒有辦法回去，已經給原告很
    多機會了等語，顯見兩造所存之生活歧見仍相當嚴重，雙方
    之家庭衝突情況，在前揭保護令於94年3月24日屆滿失效後
    ，難認已有實質改善。另參以證人劉俊玉另證述：因為被告
    嫁來台灣舉目無親，與伊夫婦比較有關係，所以伊會關心，
    伊有規勸被告回去，然原告到法院對被告訴訟，被告心理就
    不平衡了，因為被告心理仍存有障礙不敢回家，這個要看男
    方如何挽回女方的心等語（同上述筆錄）。是本件因原告家
    庭暴力，致被告不得已離家迄今，原告未誠意向被告表示改
    善雙方相處情況，且仍一再指責，確使被告對身心受創之受
    害陰影甚難釋懷，而得走出或解消未來婚姻生活之疑懼，佐
    以同為越南夫婿之證人劉俊玉前揭證述以觀，具見被告抗辯
    其仍沒辦法回去，不能同居之正當理由尚未消滅，核與情理
    尚屬相符，亦堪採信。原告徒以前揭通常保護令核發前，雙
    方之諸多衝突，及其亦遭受被告傷害等情，持續指責對方，
    無視被告之感受，復未反省如何改變婚姻之現況，以消解被
    告對婚姻生活之疑懼，自非可採。
五、綜上所述，及參以夫妻之結合、相處，應立於平等地位，相
    互維持人格之尊嚴。本件原告既曾對被告為暴力行為，且使
    之受傷，經被告聲請核發保護令確定在案，顯然不尊重被告
    之人格尊嚴，應認已足以妨礙兩造間最親密之家庭生活關係
    ，被告自有不能同居之正當理由；原告如欲接被告返家同居
    ，自應一改其前揭不尊重被告人格尊嚴之態度，立於夫妻平
    等之地位，能積極使被告受害陰影釋懷，並解消被告未來婚
    姻生活之疑懼，是在有前揭不能履行同居之情況尚未消滅前
    ，被告拒絕返家履行同居義務，自應認有正當理由。從而，
    原告依據民法第1001條之規定，訴請被告履行同居，揆諸前
    開說明，即無理由，應予駁回。
六、本件事證已臻明確，兩造其餘攻擊、防禦及舉證方法與本件
    判決結果無涉，爰不一一論述。
七、據上論結，本件原告之訴為無理由，依民事訴訟法第78條判
    決如主文。
中　　華　　民　　國　　94　　年　　6 　　月　　21　　日
                  家事法庭法　官　李文輝
以上正本係照原本作成
如對本判決上訴應於判決送達後20日向本院提出上訴狀
中　　華　　民　　國　　94　　年　　6 　　月　　21　　日
                          書記官　呂權芳
